臺灣臺中地方法院民事判決
109年度訴字第3952號
原      告  柯進坤  
訴訟代理人  莊國禧律師
被      告  賴文章  
訴訟代理人  黃鉦哲律師
上列當事人間履行協議事件，本院於民國110年11月11日言詞辯
論終結，判決如下：
    主      文
原告之訴及假執行之聲請均駁回。
訴訟費用由原告負擔。
    事實及理由
壹、程序部分：
一、按訴狀送達後，原告不得將原訴變更或追加他訴，但擴張或
    減縮應受判決事項之聲明者，不在此限，民事訴訟法第255
    條第1項第3款定有明文。原告起訴時請求被告應給付原告新
    臺幣（下同）57萬240元本息，嗣於民國110年10月7日言詞
    辯論期日當庭變更聲明為：被告應給付原告882萬3636元本
    息，核屬擴張應受判決事項之聲明，揆諸前開法條規定，應
    予准許。
二、再按原告於判決確定前，得撤回訴之全部或一部，但被告已
    為本案之言詞辯論者，應得其同意，民事訴訟法第262條第1
     項定有明文。原告於110年8月26日言詞辯論期日當庭撤回
    對被告王崇翰及徵收補償費報酬部分之起訴，分別經被告王
    崇翰、賴文章當庭表示同意（參本院卷第212、213頁），揆
    諸前開規定，均應予准許。
貳、實體部分：　　
一、原告主張：緣訴外人祭祀公業謝振玉名下因有多筆土地，其
    中坐落彰化縣和美鎮和中段1623、1625、1625-2、1626、16
    26-2地號土地（下合稱系爭售出土地）欲出售，坐落同段16
    23-1、1625-1、1626-1地號土地（下合稱系爭徵收土地）則
    遭彰化縣和美鎮公所徵收而得領取補償金，兩造即協議共同
    處理前開事宜而簽立協議書（下稱系爭協議書），約定原告
    可取得百分之30報酬中之百分之15，而系爭售出土地業經以
    1億9912萬3650元售出，扣除必要費用304萬2843元後，被告
    已取得祭祀公業謝振玉所支付百分之36之報酬即7058萬9090
    元，是原告應得分配依照系爭協議書所約定之百分之30報酬
    中之百分之15即882萬3636元【計算式：（1億9912萬3650元
    －304萬2843元）×30％×15％＝882萬3636元，元以下四捨五入】
    。為此，請求被告依系爭協議書之約定給付原告報酬等語。
    並聲明：⒈被告應給付原告882萬3636萬元，及自110年9月17
    日民事訴之追加及變更狀繕本送達翌日起至清償日止，按週
    年利率百分之5計算之利息。⒉願供擔保，請准宣告假執行。
(二)對被告抗辯所為之陳述：
    系爭協議書係針對報酬之分配，而兩造所簽立「謝振玉遺產
    繼承登記委託契約書」（下稱系爭契約書），則係祭祀公業
    謝振玉委託被告辦理登記事宜，二者並不相同，並無取代問
    題，當時係先以系爭協議書約定各協力辦理者之報酬分配，
    再正式由時任祭祀公業謝振玉管理人之謝德煙與被告簽立系
    爭契約書，作為祭祀公業謝振玉成立後，被告得請求祭祀公
    業謝振玉給付報酬之依據，而原告確實有依據系爭協議書協
    助其他派下員簽署同意書，就之前的訴訟亦有幫忙出錢，而
    謝德煙當時既為祭祀公業謝振玉管理員，應可說服其他派下
    員依系爭協議書之約定給付系爭協議書上所載之人報酬，且
    現祭祀公業謝振玉、亡謝振玉派下員亦確實於94年5月20日
    出具授權書予謝德煙等語。
二、被告則以：兩造於94年8月23日甫簽立系爭協議書，旋於94
    年9月18日另行簽立系爭契約書，由被告單獨辦理土地相關
    事務，並由被告單獨領取報酬，顯有以系爭契約書取代系爭
    協議書之意思表示，原告仍同意擔任系爭契約書之連帶保證
    人，足見原告同意以系爭契約書取代系爭協議書，而因系爭
    契約書有約定1年、1年6月之短期期限，而被告未能在該期
    限內完成，是系爭契約書亦已失其效力而消滅。且系爭協議
    書僅記載分配報酬之比例，並未明確記載給付報酬之人，原
    告自無從以系爭協議書向被告請求給付報酬。而領取系爭徵
    收土地補償費之人為祭祀公業謝振玉、亡謝振玉管理人謝佑
    勝，並非系爭協議書內之人，益徵被告並未完成土地補償金
    之繼承事務；另被告領取之報酬，係依祭祀公業謝振玉、亡
    謝振玉第1屆第2次派下員大會決議，將出售系爭售出土地定
    金扣除必要費用後，以百分之36之比例分配予被告之報酬，
    是系爭售出土地亦為祭祀公業謝振玉、亡謝振玉所有，被告
    並未完成土地繼承事務，祭祀公業謝振玉、亡謝振玉願給付
    被告之報酬，係基於祭祀公業謝振玉、亡謝振玉與被告間之
    約定，祭祀公業謝振玉、亡謝振玉係於100年3月10日重新委
    託被告代辦祭祀公業相關登記事務，與原告及系爭協議書均
    無涉。而原告所提出授權書已載明「本人等就先祖謝振玉遺
    產繼承登記手續同意謝德煙全權代理」，足見謝德煙至多僅
    有代理承辦謝振玉遺產登記之相關事務，與系爭契約書名稱
    及委託事項相符等語資為抗辯。並聲明：（一）原告之訴及
    假執行之聲請均駁回。（二）願供擔保，請准宣告免為假執
    行。
三、得心證之理由：
(一)原告主張兩造於94年8月23日簽立系爭協議書，後祭祀公業
    謝振玉、亡謝振玉出售系爭售出土地，支付被告報酬7058萬
    9090元等情，業據提出系爭協議書為證（參本院卷第17頁）
    ，且為被告所不爭執，此部分事實堪以認定。
(二)被告雖辯稱系爭協議書效力業經系爭契約書取代，並提出系
    爭契約書為證（參本院卷第161至167頁），惟遭原告否認，
    且系爭契約書僅約定由謝德煙委託被告辦理系爭售出土地之
    土地繼承事宜及系爭徵收土地之土地補償金繼承事宜，並無
    關於系爭協議書效力之任何記載，觀之系爭契約書約定內容
    ，亦無與系爭協議書抵觸之處，被告徒以兩造於不到1月內
    再行簽立系爭契約書，而認原告已同意以系爭契約書取代系
    爭協議書，實無可採，是本件原告得否請求被告履行系爭協
    議書，仍應依系爭協議書之約定為準。
(三)再按解釋意思表示，應探求當事人之真意，不得拘泥於所用
    之辭句，民法第98條定有明文；又解釋私人之契約應通觀全
    文，並斟酌立約當時之情形，探求表意人為意思表示之目的
    性及法律行為之和諧性，依誠信原則而為之，以期不失立約
    人之真意（最高法院92年度台上字第1583號、88年度台上字
    第1671號判決意旨參照）。又契約乃當事人間在對等性之基
    礎下本其自主之意思、自我決定及自我拘束所成立之法律行
    為，基於私法自治及契約自由之原則，契約不僅在當事人之
    紛爭事實上作為當事人之行為規範，在訴訟中亦成為法院之
    裁判規範。因此，倘當事人所訂立之契約真意發生疑義時，
    法院應通觀契約全文，斟酌立約當時之情形及其他一切證據
    資料，依文義解釋（以契約文義為基準）、體系解釋（綜觀
    契約全文）、歷史解釋（斟酌訂約時之事實及資料）、目的
    解釋（考量契約之目的及經濟價值）並參酌交易習慣與衡量
    誠信原則，加以判斷，並應兼顧其解釋之結果不能逸出契約
    中最大可能之文義（最高法院103年度台上字第713號判決意
    旨參照）。
(四)查：系爭協議書載稱「緣辦理……同意辦理上述土地之出售及
    領取補償費後，扣除應繳稅金後總金額30％，及領取補償費
    之30％金額給付當報酬。該報酬金額由陳佳釧分配30％、王崇
    翰分配13.3％、劉雯秝分配13.3％、賴文章分配13.4％、謝德
    煙分配15％、柯進坤分配15％，……」等語，依前開協議書內容
    文義解釋，堪認兩造係約定簽署系爭協議書之兩造及謝德煙
    、王崇翰等人於共同辦理系爭售出土地之出售及系爭徵收土
    地之領取補償金事宜後，得依系爭協議書所載比例分配報酬
    ，從前後文義觀之，已難認系爭協議書簽立當時，渠等有約
    定不論何人以何方式就處理系爭售出土地之出售而獲取報酬
    時，均需按系爭協議書所載比例分派與他人。且證人謝德煙
    於本院具結證稱：當時因為祭祀公業要賣土地，原告介紹被
    告來辦理，伊也不知道系爭協議書上報酬比例如何計算，伊
    沒有拿到報酬，而系爭契約書是因為伊擔任祭祀公業管理人
    ，要簽給被告處理賣土地的事，但被告怕賣掉之後拿不到報
    酬，祭祀公業則擔心都被被告拿走，所以分別找王崇翰及原
    告擔任連帶保證人，土地後來確實是被告賣掉的，王崇翰後
    來沒有處理，因為後來開會都沒有來，而原告除了介紹被告
    外，還有支出裁判費及幫忙找派下員蓋章，印象中是先簽系
    爭契約書再簽系爭協議書，後來土地怎麼辦的伊也不太清楚
    等語（參本院卷第136至143頁），佐以王崇翰於本院陳稱：
    本件係因伊當時建議分別以繼承登記或祭祀公業登記方式處
    理，原本已經簽署系爭協議書，伊又覺得可以用繼承登記方
    式辦看看，所以又簽立系爭契約書，但後來確定無法進行繼
    承登記，而只能用祭祀公業來登記，而伊於95、96年間已經
    退出，本件是被告委託伊辦理，所以要退出時有跟被告、謝
    德煙告知等語（參本院卷第122頁），及原告陳稱當時有說
    要先處理派下員才能賣土地，系爭協議書上陳佳釧、劉雯秝
    是誰伊都不知道，系爭協議書是拜託王崇翰寫的，但王崇翰
    都沒有幫渠等處理，也沒有跟渠等報告，所以後來伊也不知
    道祭祀公業改管理員等語（參本院卷第143頁），益徵原告
    、王崇翰、謝德煙其後均未曾參與系爭售出土地之出售事宜
    ；而依祭祀公業謝振玉、亡謝振玉第1屆第2次派下員大會紀
    錄所載，分配予被告之報酬比例係依據第1次派下員大會決
    議而定為百分之36（參本院卷第153至155頁），亦顯與系爭
    協議書所約定之百分之30無涉。綜核上開各情，實無從將系
    爭協議書擴張解釋至任何人於日後以任何方式取得代辦系爭
    售出土地出售之相關報酬，均需依系爭協議書之報酬分配比
    例分配予他人。是被告既非依系爭協議書之約定，與原告等
    人共同協助出售系爭售出土地而獲得祭祀公業謝振玉、亡謝
    振玉支付之報酬，原告主張被告應依系爭協議書履行，即乏
    所據，不應准許。
四、綜上所述，原告依系爭協議書之約定，請求被告應給付原告
    882萬3636萬元，及自110年9月17日民事訴之追加及變更狀
    繕本送達翌日起至清償日止，按週年利率百分之5計算之利
    息，為無理由，應予駁回。而其假執行宣告之聲請亦失所附
    麗，應併予駁回。
五、本件事證已臻明確，兩造其餘之攻擊防禦方法及所提之證據
    ，經本院審酌後，認與判決結果不生影響，爰毋庸一一論述
    ，併此敘明。
六、據上論結，本件原告之訴為無理由，依民事訴訟法第78條，
    判決如主文。
中　　華　　民　　國　　110 　年　　12　　月　　16　　日
                  民事第四庭          法  官  蔡家瑜
以上正本係照原本作成。　　　　　　　　　
如對本判決上訴，須於判決送達後20日內向本院提出上訴狀。如
委任律師提起上訴者，應一併繳納上訴審裁判費。
中　　華　　民　　國　　110 　年　　12　　月　　16　　日
                                      書記官  蔡秀貞